【裁判字號】    95,訴緝,46
【裁判日期】    951005
【裁判案由】    商業會計法等
【裁判全文】
臺灣臺北地方法院刑事判決              95年度訴緝字第46號
公  訴  人  臺灣臺北地方法院檢察署檢察官
被      告  乙○○
上列被告因商業會計法等案件，經檢察官提起公訴（八十三年度
偵緝字第六七七號），本院判決如下：
    主  文
乙○○共同連續商業負責人，以明知為不實之事項，而填製會計
憑證，處有期徒刑壹年。
    事  實
一、乙○○於民國八十一年下旬某日，透過友人認識真實姓名年
    籍不詳自稱「阿龍」及「馮先生」之成年男子，乙○○明知
    自己並無財力或專業能力，得以成立商號、開設公司擔任負
    責人，且知營業人應依銷售貨物或勞務之實際情況，據實開
    立統一發票，竟為謀取報酬，以「阿龍」每月支付生活費新
    台幣（下同）一萬元之代價，應允擔任商號或公司之負責人
    ，而與「阿龍」及「馮先生」共同基於填製不實會計憑證及
    幫助他人逃漏稅捐之概括犯意聯絡，由乙○○交付身分證予
    「阿龍」及「馮先生」，供其等持往辦理虛設行號「泰旺行
    」（八十一年十二月十二日設於台北市○○○路○段一一七
    號）、「亦成行」（八十一年十一月十三日設於台北市○○
    街八五號五樓）、「達善企業有限公司」（八十一年十月十
    五日受讓自前手凌美珪後，遷至台北市○○路二二巷四七號
    一樓，下稱達善公司）及「成鴻有限公司」（八十一年十月
    二十七日受讓自前手凌華蕓後，遷至台北市○○路一五二號
    七樓之十一，下稱成鴻公司）之設立登記與變更事項，乙○
    ○並出面與凌美珪洽談「達善公司」及「成鴻公司」之承接
    事宜，又親自向稅捐機關領取各該商號、公司之空白統一發
    票，而掛名擔任前述商號、公司之負責人，成為商業會計法
    上所稱之商業負責人。乙○○明知上述商號、公司與附表一
    至四各編號所示之營業人，並無實際銷售營業行為，竟自八
    十一年十月間某日起至八十二年四月間某日止，連續於附表
    一至四各編號所示之時間，任由「阿龍」及「馮先生」在台
    灣地區某不詳地點，以「泰旺行」、「亦成行」、「達善公
    司」及「成鴻公司」之名義，填製買受人、貨物品名、數量
    及金額均不實之會計憑證（買受貨物之營業人、統一發票字
    軌號碼、銷售金額如附表一至四各編號所示），分別持交如
    附表一至四各編號所示之營業人，作為各該營業人買受商品
    之進項憑證，並經各該營業人依營業稅法規定申報營業稅時
    ，持向稅捐機關申報扣抵銷項稅額，以此方式幫助各該公司
    逃漏如附表一至四所示之營業稅額（不包括買受人係虛設行
    號之部分），總計逃漏營業稅額達九百八十九萬四千二百七
    十九元。
二、案經台北市稅捐稽徵處移送台灣台中地方法院檢察署呈請台
    灣高等法院檢察署核轉台灣台北地方法院檢察署偵查後起訴
    。
    理  由
一、訊據被告乙○○固承認有於前述時間以每月一萬元之代價，
    將身分證件交給「阿龍」及「馮先生」，用以成立上揭商號
    及公司，並擔任各該商號或公司之負責人，且出面至稅捐單
    位領取發票之事實，惟否認有違反商業會計法及幫助他人逃
    漏稅之犯行，辯稱：只是被當作人頭利用，各項文件係其簽
    名無誤，但沒有仔細看文件內容云云。經查：「達善公司」
    及「成鴻公司」以三百多萬元頂讓給被告，由被告承接該公
    司之債務，負責人並由凌美珪及凌華蕓變更為被告等事宜，
    係由被告及「阿龍」一同出面與凌美珪洽談，過程中被告有
    出示身分證影本，並親自在股東同意書上簽名，業經凌美珪
    於檢察官偵訊及本院審理時證述明確（八十三年度偵緝字第
    六七七號卷第二十至二一、二七，八十四年度訴字第七七九
    號卷一第四六至四九、一八四至一八五頁）；核與「成鴻公
    司」名義負責人凌華蕓於本院審理時證述之情節相符（八十
    四年度訴字第七七九號卷一第四六至四九頁）。又「達善公
    司」股東同意書上之「乙○○」三字，與「達善公司」八十
    一年十月十九日申請之台北市稅捐稽徵處營利事業設立登記
    資料卡、八十一年八月五日乙○○向案外人葉美貞承租桃園
    縣龜山鄉○○街二二三巷二八號五樓之租賃契約書上「乙○
    ○」之簽名，三者筆跡均屬相同，有法務部調查局八十六年
    三月二十一日（八六）陸 (二)字第八六○一七四四三號鑑
    定通知書（八十四年度訴字第七七九號卷二第一一六頁）一
    張附卷為憑，益見被告確實有出面承接「達善公司」及「成
    鴻公司」，並親自在股東同意書上簽名之事實。況被告明知
    其係自行同意擔任「達善公司」之負責人，且親自在股東同
    意書及台北市稅捐稽徵處營利事業設立登記資料卡上簽名，
    竟意圖使「達善公司」之原負責人凌美珪、股東凌華蕙、凌
    安海等人受刑事處分，於八十四年五月十八日向臺灣士林地
    方法院檢察署對凌美珪等人提出偽造文書告訴，虛構其等偽
    造被告之印章、簽名，將原在「達善公司」之股份轉讓予被
    告，且凌美珪等人於公司負責人變更為被告後，即幫助他人
    逃漏稅，嗣經檢察官偵查後多次為不起訴處分，被告仍一再
    聲請再議，迨臺灣士林地方法院檢察署以八十七年偵續三字
    第一號續行偵查，於八十八年八月二十四日偵訊時，被告始
    坦承其係誣告，後經凌美珪等人對被告提起誣告告訴，台灣
    士林地方法院以八十八年度訴字第五八０號判處有罪，並經
    台灣高等法院以八十九年度上訴字第七０六號駁回上訴，再
    經最高法院以九十年度台上字第四八二一號駁回上訴確定乙
    節，復有台灣高等法院被告前案紀錄表、台灣高等法院八十
    九年度上訴字第七０六號判決各一份在卷可稽（九十五年他
    字第三三號卷第二二至二四頁），足見被告不僅明知其係出
    具身分證件擔任掛名負責人之人，其本身亦參與頂讓公司、
    領取發票之行為，故其對於虛設前揭商號、公司之目的，係
    為開立發票幫助逃漏稅，理當知之甚明。縱認被告於簽寫股
    東同意書、商號設立登記及請領發票等各項文件時，並未細
    看其內容，但被告既知其無經營公司之資本及能力，竟仍收
    受代價擔任掛名負責人，則其對於「阿龍」及「馮先生」等
    人虛設公司之目的係為以虛開發票等不法手段，藉以牟取不
    法利益之事實，當然可以預見，故其辯稱未細看各項文件云
    云，顯不足採。至被告擔任負責人之「泰旺行」、「亦成行
    」、「達善公司」及「成鴻公司」，於八十一至八十二年間
    取得之進項發票，均來自一個虛設行號集團叫「克蘭集團」
    ，既然全部進項發票都來自虛設行號，所以沒有進貨之事實
    ，也就沒有銷貨之行為，所以進銷項都是虛偽的，依此認定
    上揭四家商號及公司是虛設行號，該等商號、公司幫助他人
    逃漏稅額之金額明細（扣除買受人係虛設行號之銷項金額）
    ，則如函文所列之資料等語，亦經台北市國稅局審查三科稅
    務員甲○○到庭證述明確（本院卷第四一、五一頁），並有
    財政部台北市國稅局九十五年九月七日財北國稅審三字第09
    50242523號函所附之稅額計算表一份存卷可考（本院卷第七
    十至七一頁）。此外，並有「成鴻公司」、「達善公司」之
    設立登記、出資轉讓、遷址變更、董事變更資料（見成鴻公
    司、達善公司案卷）、台北市政府營利事業統一發票設立登
    記申請書、台北市營業人銷售額與稅額申請書、發票明細表
    、「成鴻公司」及「達善公司」之股東名冊、「達善公司」
    股東同意書、台北市稅捐稽徵處之回函、台北市稅捐稽徵處
    中南分處函覆之「成鴻公司」統一發票查核清單銷項資料、
    臺北縣稅捐稽徵處中和分處函覆之「亦成行」統一發票查核
    清單銷項資料、台北市稅捐稽徵處內湖分處函覆之「達善公
    司」申報書、統一發票查核清單、台北市稅捐稽徵處內湖分
    處函覆之「達善公司」稅籍卡、臺北市商業管理處函覆之商
    業登記資料、「克蘭查緝專案」之虛設行號廠商資料、進銷
    項統計分析表各一份附卷可查（八十二年度偵字一六九六四
    號卷第五至十一、十五至二四、三二至三五頁，八十三年度
    偵緝字第六七七號卷第二二頁，八十四年度訴字第七七九號
    卷一第一七八、二四六、二九０之一、二九四、三０六頁，
    八十四年度訴字第七七九號卷二第一至三、七至二四、四一
    至五十、五六、一０七至一０八、一六一、三０一頁，八十
    四年度訴字第七七九號卷三第二五一至二七九、二八五至二
    九０頁），足見本案事證明確，被告犯行堪以認定。
二、論罪科刑部分：
(一)、被告乙○○行為後，刑法業於九十四年二月二日修正公布部
    分條文，並於九十五年七月一日施行。依修正後刑法第二條
    第一項規定：「行為後法律有變更者，適用行為時之法律。
    但行為後之法律有利於行為人者，適用最有利於行為人之法
    律。」，此條規定與刑法第一條罪刑法定主義契合，係規範
    行為後法律變更所生新舊法律比較適用之準據，是刑法第二
    條本身雖經修正，尚無比較新舊法之問題，應一律適用裁判
    時之現行刑法第二條，以決定適用之刑罰法律，先予敘明。
(二)、又被告行為後，商業會計法歷經兩次修正，被告行為時之商
    業會計法第六十六條第一款係規定：「商業負責人、主辦及
    經辦會計人員，有以明知為不實之事項而填製會計憑證或記
    入帳冊者，處五年以下有期徒刑、拘役或（銀元）一萬元以
    下罰金」。被告行為後該法於八十四年五月十九日修正公布
    ，將上開處罰條文移列為第七十一條第一款，並修正為：「
    商業負責人、主辦及經辦會計人員或依法受託代他人處理會
    計事務之人員有以明知為不實之事項，而填製會計憑證或記
    入帳冊者，處五年以下有期徒刑、拘役或科或併科新臺幣十
    五萬元以下罰金」。至裁判時於九十五年五月二十四日公布
    施行之商業會計法第七十一條第一款，就該條文內容並未變
    更，但就刑度提高為「處五年以下有期徒刑、拘役或科或併
    科新臺幣六十萬元以下罰金」。比較被告行為時、行為後之
    中間法及裁判時之新法，以被告行為時之舊法最為有利。自
    應依前開刑法第二條第一項前段之規定，適用被告行為時之
    舊法論處。
(三)、被告行為時之刑法第二十八條規定：「二人以上共同實施犯
    罪之行為者，皆為正犯」；而被告行為後，上開法條業經修
    正為：「二人以上共同實行犯罪之行為者，皆為正犯」。揆
    諸本條之修正理由，係為釐清陰謀共同正犯及預備共同正犯
    是否為本條所指之共同正犯。而本案被告與「阿龍」、「馮
    先生」等人分別有實行虛設商號、公司、請領發票以便虛開
    發票、之後持以向稅捐機關申報稅額之構成要件行為，不論
    依新、舊法規定，均屬該條所指之共同正犯，故適用修正前
    之刑法第二十八條規定，並無不利於被告之情形。
(四)、再被告行為時之刑法第五十六條規定：「連續數行為而犯同
    一之罪名者，以一罪論。但得加重其刑至二分之一。」；至
    被告行為後上開法條則已刪除。該項刪除雖非犯罪構成要件
    之變更，但已影響行為人刑罰之法律效果，自屬法律有所變
    更，而有比較新舊法之必要。查本案被告先後數次填製不實
    會計憑證及幫助他人逃漏稅之行為，若依舊法規定，僅以一
    罪論；若依新法，則須分論併罰。比較新、舊法之結果，應
    以被告行為時之舊法較有利於被告。
(五)、至被告行為時之刑法第五十五條後段規定：「犯一罪而其方
    法或結果之行為犯他罪名者，從一重處斷。」，至被告行為
    後上開法條則已刪除。該項刪除雖非犯罪構成要件之變更，
    但已影響行為人刑罰之法律效果，自屬法律有所變更，而有
    比較新舊法之必要。本案被告所犯之填製不實會計憑證及幫
    助他人逃漏稅捐行為，若依舊法規定，僅依牽連犯規定從一
    重處斷；若依新法規定，則須分論併罰。經比較新、舊法之
    結果，應以被告行為時之舊法較有利於被告。
(六)、綜合上述各條文修正前、後之比較，自應依現行刑法第二條
    第一項前段規定，應適用被告行為時之舊法予以論處。
(七)、按統一發票係營業人依營業稅法規定於銷售貨物或勞務時，
    開立並交付予買受人之交易憑證，足以證明會計事項之經過
    ，應屬商業會計法所稱之會計憑證（最高法院八十七年臺非
    字第三八九號判決參照）。又按商業會計法第七十一條第一
    款以明知為不實之事項，而填製會計憑證之罪，原即含有業
    務上登載不實之本質，應逕論以商業會計法第七十一條第一
    款之罪（最高法院八十五年臺上字第三一四五號判決參照）
    。是核被告上開行為，係犯修正前（即五十七年一月八日公
    布之）商業會計法第六十六條第一款填製不實會計憑證罪，
    以及稅捐稽徵法第四十三條第一項之幫助逃漏稅捐罪。被告
    與「阿龍」及「馮先生」就上開犯行，各有犯意聯絡及行為
    分擔，均為共同正犯。再被告先後多次填製不實會計憑證及
    幫助納稅義務人逃漏稅捐之犯行，均係在緊接之時間內，以
    相同之手法觸犯構成要件相同之罪名，顯各基於概括犯意反
    覆而為，均為連續犯，應依修正前刑法第五十六條之規定各
    以一連續填製不實會計憑證罪及幫助納稅義務人逃漏稅捐罪
    論。又被告所犯上開二罪間，有方法目的之牽連關係，應依
    修正前刑法第五十五條後段規定，從一重之連續填製不實會
    計憑證罪處斷。爰審酌被告共出借名義擔任四家商號及公司
    之負責人，且其親自參與承接「達善公司」及「成鴻公司」
    之行為，涉案程度及分擔之工作並非輕微，再被告與共犯共
    同開立之統一發票張數甚多，幫助逃漏稅之金額頗鉅，足以
    紊亂稅捐稽徵機關對於稅額核算之正確性，以及被告犯罪後
    一再飾詞狡辯，甚至對「達善公司」及「成鴻公司」之前手
    提出告訴，誣指其等有偽造文書之罪嫌，嗣經檢察官偵辦過
    程中將被告筆跡送請法務部調查局鑑定，確認股東同意書等
    文件上簽名確為被告筆跡，且歷經長時間之偵查，被告始坦
    承誣告犯行，就本案部分，被告亦經多次通緝且一再辯解，
    直至本院審理程序時始承認部分犯行，可見其犯罪後並無悔
    意，徒然浪費司法資源，犯後態度不佳等一切情狀，量處如
    主文所示之刑。
據上論斷，應依刑事訴訟法第二百九十九條第一項前段，修正前
（即五十七年一月八日公布之）商業會計法第六十六條第一款，
稅捐稽徵法第四十三條第一項，刑法第十一條前段、第二條第一
項前段、修正前刑法第二十八條、第五十六條、第五十五條後段
，罰金罰鍰提高標準條例第一條前段，判決如主文。
本案經檢察官張友寧到庭執行職務。
中    華    民    國    95    年    10    月    5     日
                  刑事第三庭    審判長法  官  黃雅芬
                                      法  官  胡宗淦
                                      法  官  游士珺
上正本證明與原本無異。
如不服本判決，應於判決送達後10日內向本院提出上訴狀 (應抄
附繕本)。
                                      書記官  林素霜
中    華    民    國    95    年    10    月    11    日
附錄本案論罪科刑法條：
稅捐稽徵法第四十三條第一項
教唆或幫助犯第四十一條或第四十二條之罪者，處三年以下有期
徒刑、拘役或科新臺幣六萬元以下罰金。稅務人員、執行業務之
律師、會計師或其他合法代理人犯前項之罪者，加重其刑至二分
之一。
商業會計法第六十六條（五十七年一月八日公布）
商業負責人、主辦及經辦會計人員，有左列各款情事之一者，處
五年以下有期徒刑拘役或一萬元以下罰金：
一、以明知為不實之事項而填製會計憑證或記入帳冊者。
二、故意使應保存之會計憑證、帳簿報表滅失毀損者。
三、意圖不法之利益，而變造會計憑證、帳簿報表內容或撕毀其
頁數者。


司法院資訊處製作；財團法人民間司法改革基金會備份。
